臺灣臺中地方法院民事判決　九十一年度再字第四號
　　再審原告　　丙○○
　　法定代理人　甲○○
　　訴訟代理人　乙○○
　　　　　　　　丁○○
右當事人間請求返還不當得利事件，再審原告對於中華民國九十年十一月三十日本院
九十年度訴字第二六四四號確定判決提起再審之訴，本院判決如左：
    主　  　文
再審之訴駁回。
再審訴訟費用由再審原告負擔。
    事      實
甲、再審原告方面：
  一、聲明：（一）原確定判決廢棄。（二）再審被告在前訴訟程序之訴駁回。
  二、陳述：
  （一）再審原告於民國九十一年三月二十七日由任職之國光汽車客運股份有限公司
        第二運輸處員林站（以下簡稱國光公司員林站）人員轉交台灣彰化地方法院
        （以下簡稱彰化地院）之公文封，拆閱後始知係彰化地院所核發之九十一年
        三月二十六日彰院松執育九十一執字第二三三六號執行命令，其主旨為再審
        原告服務於國光公司員林站，自九十一年四月份起，於每月應領薪津中就三
        分之一額度予以扣押，並交由債權人即再審被告收取。再審原告鑑於並未曾
        與再審被告有過訴訟或其他司法事件，不明何以再審被告得對其為強制執行
        ，遂於九十一年三月二十九日至彰化地院民事執行處找承辦之育股書記官，
        詢問該執行事件之執行名義為何，育股書記官即將該執行事件之執行名義即
        鈞院九十年度訴字第二六四四號判決影印一份予再審原告，至此再審原告始
        知再審被告曾以返還不當得利新台幣（下同）一百二十萬元為由對再審原告
        提起民事訴訟，再審被告並主張再審原告應受送達不明而行一造辯論判決。
        惟再審原告從未接獲該民事事件之任何訴訟文書，當然無從應訴，再審原告
        因其女施美煜車禍死亡，而於八十八年七月二十九日向再審被告申請強制汽
        車責任險之保險給付，當時再審原告在再審被告所印製提供之保險給付申請
        書上，除了記載戶籍地址「台中市西屯區上石里湳子巷八之二號」外，並加
        記實際之居所「彰化縣埔鹽鄉○○村○鄰○○路五二號」，且再審被告用以
        給付保險金一百二十萬元之支票，亦係由再審被告之從業人員林信女於八十
        八年九月二十八日以再審原告上址居所路途較遠，為圖方便，而將之送至彰
        化縣溪湖鎮○○里○○路○段四二五巷五四弄十七號予再審原告之弟媳楊美
        杏代為收受，囑其轉交再審原告，再審原告收受後，即將該支票委託第一商
        業銀行溪湖分行代為提示付款，且再審原告在領款收據上亦有填載電話號碼
        ，由此可明再審被告明知再審原告上址居所，卻於前開請求返還不當得利之
        民事訴訟事件中，指再審原告現應受送達之處所不明而聲請公示送達，致再
        審原告從未收受該事件之任何訴訟文書，無法應訴主張自己之權利，而遭鈞
        院為一造辯論判決再審原告敗訴確定，故再審原告自得依民事訴訟法第四百
        九十六條第一項第六款及第五百條之規定，提起本件再審之訴。
  （二）再審原告之女施美煜車禍死亡後，再審原告與肇事者呂志杉於八十八年七月
        三十日達成和解，由呂志杉賠付再審原告喪葬費用、精神賠償金及一切依法
        可請求之損害賠償共三百五十萬元，並開立面額分別為三十萬元、一百二十
        萬元、一百萬元、一百萬元之本票四紙，雙方之和解條件並未包括再審原告
        應將強制汽車責任保險死亡保險金一百二十萬元之請求權讓與呂志杉。而因
        再審原告之父施教福年老孤苦無依，故再審原告即將上開用以支付和解賠償
        金之四紙本票債權讓與施教福，作為其終老之用，由施教福持該四張本票向
        呂志杉所服役之軍隊提示兌現，再審原告絕未將其女施美煜因車禍死亡而得
        依強制汽車責任保險法向再審被告請領之死亡保險金一百二十萬元之請求權
        讓與訴外人施教福，且施教福亦未向中央產物保險股份有限公司（以下簡稱
        中央產險公司）申領得一百二十萬元之死亡保險金，故再審原告受領再審被
        告給付之死亡保險金一百二十萬元，實於法有據，絕無不當得利可言。乃鈞
        院九十年度訴字第二六四四號確定判決未加詳析，即遽依再審被告之聲明陳
        述，率爾為再審被告應依不當得利之規定返還再審被告一百二十萬元及法定
        遲延利息之判決，實有違誤。
  三、證據：提出彰化地院公文封及九十一年三月二十六日彰院松執育九十一執字第
      二三三六號執行命令、本院九十年度訴字第二六四四號民事判決、戶籍謄本、
      第一商業銀行活期儲蓄存款存摺節本及和解書各一份（以上均為影本）為證；
      並聲請訊問證人林信女、楊美杏、施教福，及向中央產險公司調取以施教福名
      義請領保險金一百二十萬元之所有相關文件。
乙、再審被告方面：
  一、聲明：如主文所示。
  二、陳述：否認再審被告於前訴訟程序起訴時即知悉再審原告居住於彰化縣埔鹽鄉
      ○○村○鄰○○路五二號，再審原告請領本件保險金時，所填載之資料都是戶
      籍地，本件保險金支票因由再審被告溪湖分公司開出，故在溪湖給付，且保險
      契約亦係死者施美煜在彰化分公司簽立。
  三、證據：提出領款收據、強制汽車責任險同業分攤表、同業分攤案件處理記錄表
      、汽車險追償案件處理報告、強制險理賠計算書、汽車出險通知書、死亡勘驗
      證明書、台中市警察局交通警察隊肇事現場圖、施美煜駕駛執照及行車執照、
      丙○○之身分證、強制險理賠資料清單、戶口名簿、受益人領款收據、授權書
      及強制汽車險賠案資料各一份、戶籍謄本四件（以上均為影本）為證。
丙、本院依職權調閱本院九十年度訴字第二六四四號返還不當得利民事卷。
    理　　由
一、本件再審原告起訴主張：伊於九十一年三月二十七日拆閱由任職之國光公司員林
    站人員轉交之彰化地院公文封，始知彰化地院核發九十一年三月二十六日彰院松
    執育九十一執字第二三三六號執行命令，對其服務於國光公司員林站所獲之薪津
    為強制執行，伊不明再審被告以何執行名義對之為強制執行，遂於九十一年三月
    二十九日至彰化地院民事執行處向承辦之育股書記官詢問，經其影印交付該執行
    事件之執行名義即本院九十年度訴字第二六四四號判決書，始知再審被告曾向本
    院起訴，請求伊返還不當得利一百二十萬元，並指伊應受送達處所不明，而為一
    造辯論判決。惟伊因其女施美煜車禍死亡，而於八十八年七月二十九日向再審被
    告申請強制汽車責任險之保險給付時，除於保險給付申請書記載戶籍地址「台中
    市西屯區上石里湳子巷八之二號」外，並載明實際之居所「彰化縣埔鹽鄉○○村
    ○鄰○○路五二號」，且再審被告為支付保險金一百二十萬元之支票，亦係由再
    審被告之從業人員林信女於八十八年九月二十八日在彰化縣溪湖鎮○○里○○路
    ○段四二五巷五四弄十七號交由伊弟媳楊美杏轉交予伊，伊收受後，即將之委託
    第一商業銀行溪湖分行提示付款，而伊在領款收據上亦有填載電話號碼，可見再
    審被告明知伊上址居所，竟指為所在不明而與涉訟，聲請公示送達及一造辯論判
    決，致伊無從應訴抗辯，而受敗訴判決確定，因依民事訴訟法第四百九十六條第
    一項第六款規定，提起本件再審之訴，求為將本院九十年度訴字第二六四四號原
    確定判決廢棄，並駁回再審被告之訴之判決。
二、再審被告則以：伊於前訴訟程序起訴時，並不知再審原告居住於彰化縣埔鹽鄉○
    ○村○鄰○○路五二號，且再審原告請領本件保險金時，所填載之資料都是戶籍
    地。而保險金支票所以在溪湖給付，係因該支票係由再審被告溪湖分公司開出，
    且保險契約亦係死者施美煜在彰化分公司簽立等語，資為抗辯。
三、按再審之訴，應於三十日之不變期間內提起；前項期間，自判決確定時起算，但
    再審之理由知悉在後者，自知悉時起算，民事訴訟法第五百條第一項、第二項定
    有明文。經查，本件再審被告於九十年七月二十五日向前訴訟程序第一審法院起
    訴，請求再審原告返還無法律上原因所受領之保險金一百二十萬元及其法定遲延
    利息，而於訴狀上表明再審原告之住所為台中市西屯區上石里湳子巷八之二號，
    前訴訟程序第一審法院並依該址送達言詞辯論期日通知書及訴狀繕本，惟因「拆
    遷」而退回，經再審被告聲請公示送達，乃准其所請，並於九十年十一月十九日
    依再審被告一造辯論，而判決再審被告勝訴，並告確定。玆再審原告主張其係於
    九十一年三月二十七日收受拆閱由任職之國光公司員林站人員轉交之彰化地院公
    文封後，始知彰化地院已對其薪津核發扣押收取執行命令，乃於同年月二十九日
    至彰化地院民事執行處向承辦股書記官詢問，經由其影印交付執行名義即本院九
    十年度訴字第二六四四號判決書，始知悉上情一節，既經再審原告提出彰化地院
    公文封、九十一年三月二十六日彰院松執育九十一執字第二三三六號執行命令及
    本院九十年度訴字第二六四四號民事判決各一份為證，並經本院調閱該返還不當
    得利民事卷宗查核無誤，則自再審原告知悉有民事訴訟法第四百九十六條第一項
    第六款再審之事由起，至九十一年四月二十五日提起本件再審之訴止，顯未逾提
    起再審之訴三十日之不變期間，合先敘明。
四、按當事人知他造之住居所，指為所在不明而與涉訟者，得以再審之訴對於確定終
    局判決聲明不服，民事訴訟法第四百九十六條第一項第六款固定有明文。惟原告
    於其所主張之起訴原因，不能為相當之證明，而被告就其抗辯事實，已有相當之
    反證者，當然駁回原告之請求，最高法院著有二十年上字第二四六六號判例可資
    參照。查再審原告雖主張伊於八十八年七月二十九日向再審被告請領伊女兒施美
    煜車禍死亡之強制汽車責任保險死亡給付時，於再審被告所印製提供之保險給付
    申請書上除記載戶籍地址「台中市西屯區上石里湳子巷八之二號」外，並載明現
    居所為「彰化縣埔鹽鄉○○村○鄰○○路五二號」，而支付保險金之支票亦係由
    再審被告之從業人員林信女於八十八年九月二十八日在彰化縣溪湖鎮○○里○○
    路○段四二五巷五四弄十七號交由伊弟媳楊美杏轉交予伊，伊收受後即將之委託
    第一商業銀行溪湖分行提示付款，且伊亦在領款收據上填載電話號碼，足見再審
    被告已知悉伊之上址居所云云，惟再審被告否認其於前訴訟程序起訴時即已知悉
    再審原告居住於彰化縣埔鹽鄉○○村○鄰○○路五二號。經查：
（一）再審原告因其女施美煜生前曾就所有車牌號碼ＮＰＤ–九七三號機車向再審被
    　告投保強制汽車責任保險，故其女施美煜車禍死亡後，確於八十八年七月二十
　　　九日依強制汽車責任保險法規定向再審被告提出死亡給付理賠申請案等情，固
　　　為兩造所不爭，惟據再審被告提出之兩造就該理賠申請案所填載檢附及制作之
      領款收據、強制汽車責任險同業分攤表、同業分攤案件處理記錄表、汽車險追
      償案件處理報告、強制險理賠計算書、汽車出險通知書、死亡勘驗證明書、台
      中市警察局交通警察隊肇事現場圖、施美煜駕駛執照及行車執照、丙○○之身
      分證、戶口名簿、受益人領款收據、授權書、強制汽車險賠案資料及戶籍謄本
      等文件觀之，該等理賠資料所有有關再審原告之住所資料均填載「台中市西屯
      區上石里湳子巷八之二號」，甚者其中再審原告自己所填具之授權書及受益人
      領款收據，其上亦僅記載住址為「台中市西屯區上石里湳子巷八之二號」，是
      再審原告主張其於再審被告所印製提供之保險給付申請書上除記載上述戶籍地
      址外，並載明居所為「彰化縣埔鹽鄉○○村○鄰○○路五二號」一節，即有可
      疑。
（二）又再審原告所舉證人林信女雖到場證述：伊係國泰人壽保險公司之業務員，因
    　施美煜有保國泰公司之壽險，伊因幫忙申請保險給付，即一併幫再審原告將本
    　件保險金理賠申請案送件至再審被告溪湖辦事處，並留下伊之聯絡電話號碼，
    　再審被告核准後，即打電話與伊聯絡，伊再至再審被告處拿理賠之支票予再審
    　原告簽收，惟再審原告於填寫保險理賠申請文件時是否已記載埔鹽鄉居所之地
    　址，伊就不知道，因所有文件均係再審原告自行填寫，而再審被告是否知悉再
    　審原告上址居所，伊亦不清楚等情明確，惟證人林信女既非再審被告之職員，
    　又僅係幫忙再審原告將上開保險理賠申請案送件予再審被告，並不清楚再審被
    　告是否知悉再審原告之居所為「彰化縣埔鹽鄉○○村○鄰○○路五二號」，因
    　之，縱使證人林信女本人知悉再審原告上址居所，且其後亦曾暫先代領再審被
    　告為支付本件保險金所簽交之支票，而於彰化縣溪湖鎮○○里○○路○段四二
    　五巷五四弄十七號將之交由再審原告弟媳楊美杏轉交予再審原告受領，亦難憑
      此遽而推論再審被告已知悉再審原告係以「彰化縣埔鹽鄉○○村○鄰○○路五
      二號」為居所。更何況前揭保險金支票所以由再審被告彰化分公司簽發交付，
      乃因被保險人即再審原告之女施美煜生前住所係設於彰化縣溪湖鎮○○路○段
      三七○巷三號，且再審原告本件保險給付理賠申請亦係向再審被告溪湖通訊處
      為之，此觀之卷附上開汽車出險通知書其上收件單位蓋有「國華產物保險公司
      溪湖通訊處」戳印即明，是則，縱使再審原告領得該保險金支票後，係將之委
      託第一商業銀行溪湖分行提示兌領，有再審原告提出之第一商業銀行活期儲蓄
      存款存摺節本在卷可憑，亦難期再審被告會因此探索查詢再審原告居所之所在
      。是綜上而觀，證人林信女所為前開證詞，自亦難執為再審原告有利之認定。
      從而，再審原告聲請訊問證人楊美杏，旨欲證明上揭保險金支票係由證人林信
      女在彰化縣溪湖鎮○○里○○路○段四二五巷五四弄十七號交由其轉交再審原
      告收受，再審原告確以彰化縣埔鹽鄉○○村○鄰○○路五二號為居所等情，即
      核無必要。
（三）至再審原告雖有於受益人領款收據上填載電話號碼，惟該領款收據係於八十八
      年八月二十三日書立，距再審被告前訴訟程序九十年七月二十五日起訴時，已
      幾近一年，此已經本院調閱九十年度訴字第二六四四號返還不當得利民事卷查
      核明確，且兩造間除因再審原告申領其女施美煜車禍死亡之本件保險給付而有
      所接觸外，亦未據再審原告陳明彼此間平常亦有任何之往來，則再審原告縱有
      於受益人領款收據上記載電話號碼，惟兩造平常既無來往，衡情自亦難期再審
      被告於前訴訟程序查得再審原告在台中市西屯區上石里湳子巷八之二號之住所
      後，另再憑再審原告於前開收據上所載電話號碼，以查詢再審原告之所在。是
      再審原告謂再審被告於前訴訟程序明知其居所而故指為所在不明，即難憑採，
      從而，前訴訟程序第一審法院按再審原告設於台中市西屯區上石里湳子巷八之
      二號之住所送達訴訟文書，因送達無著，而依再審被告之聲請，准為公示送達
      ，並由再審被告聲請一造辯論，而判決確定，與法自無不合。
五、綜上所述，再審原告主張再審被告於前訴訟程序明知伊上址居所，竟指為所在不
    明而與涉訟，率爾聲請公示送達及一造辯論，致伊無從應訴主張權利，使伊受敗
    訴判決確定等情，既非可採，則再審原告以之為再審理由，即於法無據。從而，
    再審原告依民事訴訟法第四百九十六條第一項第六款規定，提起本件再審之訴，
    為無理由，應予駁回。
六、本件事證已臻明確，兩造其餘攻擊防禦方法與本件判決結果並無影響，爰不逐一
    論述。至再審原告雖聲請訊問證人施教福，旨欲證明其並未將其女施美煜因車禍
    死亡而得依強制汽車責任保險法向再審被告請領死亡保險金一百二十萬元之請求
    權讓與施教福等情，惟本件再審之訴，既已不備再審理由，詳如前述，則再審原
    告此部分之聲請，即無必要，附此敘明。
七、據上論結，本件再審之訴為無理由，依民事訴訟法第七十八條判決如主文。
中　　　華　　　民　　　國　　九十一　　年　　　六　　　月　　二十  　　日
                              臺灣臺中地方法院民事第一庭
~B法　　　官　吳美蒼
右為正本係照原本作成
如對本判決上訴，須於判決送達後二十日內，向本院提出上訴狀，同時表明上訴理由
；如已於本判決宣示後送達前提起上訴者，應於判決送達後十日內補具上訴理由，並
按他造當事人之人數附繕本。
中　　　華　　　民　　　國　　九十一　　年　　　六　　　月　　二十四　　日
~B法院書記官
